【裁判字號】    99,上易,152
【裁判日期】    990629
【裁判案由】    債務人異議之訴
【裁判全文】
臺灣高等法院民事判決                 99年度上易字第152號
上  訴  人  丙○○
訴訟代理人  陳國雄律師
複代理人    邱南嫣律師
被上訴人    華南商業銀行股份有限公司
法定代理人  甲○○
訴訟代理人  乙○○
            侯水深律師
            張沐芝律師
上1人
複代理人    林忠儀律師
上列當事人間債務人異議之訴事件，上訴人對於中華民國98年12
月31日台灣台北地方法院98年度訴字第1556號第一審判決提起上
訴，本院於99年6月8日言詞辯論終結，判決如下：
    主  文
上訴駁回。
第二審訴訟費用由上訴人負擔。
    事實及理由
一、本件上訴人主張：
    (一)訴外人劉林碧娥於民國（下同）86年4月25日邀同訴外人
      陳朝貴（於89年9月29日死亡）為連帶保證人，向被上訴
      人借款新台幣（下同）140萬元，劉林碧娥至90年間尚積
      欠被上訴人131萬2,366元未清償，嗣後被上訴人以伊為陳
      朝貴之繼承人為由，訴請伊就上開債務負連帶清償責任，
      經台灣高雄地方法院（下稱高雄地院）於90年11月19日以
      90年度第2758號判決被上訴人勝訴確定，被上訴人以此為
      執行名義（下稱系爭執行名義），聲請台灣台北地方法院
      （下稱台北地院）以95年度執字第24470號強制執行事件
      （下稱系爭執行事件），執行伊對訴外人飛僑股份有限公
      司（下稱飛僑公司）及飛雁有限公司（下稱飛雁公司）之
      薪資債權，自95年8月起至98年7月，共計收取伊對飛雁公
      司之薪資債權達50萬7,994元。
    (二)嗣經伊向台北地院起訴請求確認伊與陳朝貴間無血緣關係
      ，經台北地院於97年12月24日以97年度親字第132號判決
      伊與陳朝貴間確無血緣關係（至上訴人以上開民事判決確
      認其非陳朝貴之繼承人，有消滅被上訴人請求之事由發生
      ，而為訴之追加，主張依強制執行法第14條第1項規定，
      訴請系爭執行事件對其所為之強制執行程序，應予撤銷部
      分，由本院另以裁定駁回），且系爭執行事件亦經被上訴
      人撤回，則法院應停止執行，並撤銷已執行之處分，故被
      上訴人收取伊對於飛雁公司之薪資債權，即屬無法律上之
      原因。爰依民法第179條規定，請求被上訴人應給付上訴
      人50萬7,994元，及自起訴狀繕本送達翌日起至清償日止
      ，按年息百分之5計算利息之判決（原審為上訴人敗訴之
      判決，上訴人聲明不服，提起上訴）。並上訴聲明：(1)原
      判決廢棄；(2)被上訴人應給付上訴人50萬7,994元及自起
      訴狀繕本送達被上訴人之翌日起至清償日止，按年息百分
      之5計算之利息（見本院卷第115頁書狀、第136頁筆錄）
      。
二、被上訴人則以：系爭執行名義早於90年12月20日確定（被上
    訴人誤載為91年1月15日確定），上訴人既未於法定期間提
    起再審之訴並取得勝訴判決，則系爭執行名義之執行力仍然
    存在，伊公司係以系爭執行名義，依強制執行程序收取上訴
    人之薪資債權，有法律上之原因，並非不當得利等語，資為
    抗辯。並答辯聲明：上訴駁回（見本院卷第125頁書狀、第
    136頁反面筆錄）。
三、兩造不爭執事項（見本院卷第64頁筆錄）：
    (一)訴外人劉林碧娥於86年4月25日邀同訴外人陳朝貴為連帶
      保證人，向被上訴人借款140萬元，因劉林碧娥至90年間
      尚積欠被上訴人131萬2,366元未清償，被上訴人依連帶保
      證及繼承之法律關係，訴請高雄地院以90年度訴字第2758
      號判決上訴人應連帶給付上開款項確定在案。
    (二)被上訴人以上開確定判決為執行名義，聲請台北地院以95
      年度執字第24470號強制執行上訴人對於訴外人飛雁公司
      之薪資債權。
四、本件經依民事訴訟法第463條準用同法第270條之1第1項第3
    款規定，整理並協議簡化爭點後，兩造同意就本院99年4月
    9日準備程序時，兩造協議簡化之「上訴人依民法第179條規
    定，訴請被上訴人給付50萬7,994元本息，有無理由？」為
    辯論範圍（見本院卷第64頁反面筆錄；另上訴人為訴之追加
    ，由本院另以裁定駁回部分，已如前述）。茲就本院之判斷
    ，論述如下：
    (一)按「確定判決所生之既判力，除當事人就確定終局判決經
      裁判之訴訟標的法律關係，不得更行起訴或為相反之主張
      外，法院亦不得為與確定判決意旨相反之裁判。否則將使
      同一紛爭再燃，即無以維持法之安定，及保障當事人權利
      、維護私法秩序，無法達成裁判之強制性、終局性解決紛
      爭之目的；…是被上訴人既未於支付命令核發前或核發後
      確定前為任何佣金債權不存在之主張，上訴人對於被上訴
      人之佣金債權即屬確定存在。就此『佣金債權存在』之事
      實，被上訴人除得依法對該確定之支付命令提起再審之訴
      以求救濟外，自不得再主張上訴人取得該債權係『不法侵
      害』之侵權行為或『無法律上原因而受利益』之不當得利
      ，法院更不得於審理『再審之訴』外之其他後訴訟為反於
      前確定支付命令既判力之認定」，業據最高法院93年度台
      上字第1432號民事判決記載綦詳。
    (二)本件上訴人主張伊與訴外人陳朝貴間並無血緣關係，且被
      上訴人已撤回系爭執行事件，故系爭執行事件對伊所為之
      強制執行處分，依法應予撤銷，則被上訴人依該執行處分
      而收取伊對第三人飛雁公司之薪資債權部分，即屬無法律
      上原因而受有利益云云；被上訴人則抗辯系爭執行名義早
      於90年12月20日確定，上訴人未於法定期間提起再審之訴
      並取得勝訴判決，系爭執行名義之執行力仍然存在，伊公
      司於強制執行程序收取上訴人薪資債權，有法律上之原因
      ，並非不當得利等語。
    (三)經查：
      (1)被上訴人抗辯系爭執行名義於90年12月20日判決確定，
        而上訴人並未對系爭執行名義提起再審之訴，獲得勝訴
        判決之事實，為上訴人所不爭執（見本院卷第64頁筆錄
        ），並有被上訴人提出之高雄地院判決確定證明書影本
        1份存卷可參（見原審卷第19頁）。
      (2)又台北地院民事執行處（下稱執行法院）受理系爭執行
        事件後，於95年6月13日核發北院錦95執辛字第24470號
        執行命令，禁止上訴人在債權金額123萬8,537元，及自
        94年7月11日起至清償日止，按週年利率百分之9.5計算
        之利息，並自94年7月11日起，至清償日止，按上開利
        率百分之20計算違約金所列債權金額範圍內，就扣押金
        額收取對飛僑公司及飛雁公司之薪資債權或為其他處分
        ，飛僑公司及飛雁公司亦不得對上訴人清償；嗣雖經飛
        僑公司、飛雁公司分別聲明異議，惟執行法院於95年7
        月14日就上訴人對飛雁公司之薪資債權，在上開執行命
        令範圍內，核發支付轉給命令（即將上訴人對飛雁公司
        之債權移轉於被上訴人）；於95年7月17日發函將執行
        法院於95年6月13日核發第三人為飛僑公司之北院錦95
        執辛字第24470號執行命令撤銷（飛雁公司部分係核發
        支付轉給命令，並未撤銷，已如前述），業經本院調閱
        系爭執行事件卷宗核閱屬實。
      (3)另兩造對於被上訴人自95年8月起至98年7月，共計收取
        上訴人對飛雁公司之薪資債權總額為50萬7,994元之事
        實，均不爭執，並有上訴人提出飛雁公司開具之給付證
        明1份附卷可考（見本院卷第64頁筆錄、第108頁書狀、
        原審卷第34頁）。
      (4)綜上，系爭執行名義並未經再審程序廢棄，其判決效力
        仍然存在，故被上訴人依據系爭執行名義，聲請執行法
        院就上訴對飛雁公司之薪資債權為強制執行，而於強制
        執行程序中收取上訴人對於飛雁公司之薪資債權共計50
        萬7,994元，尚難認係無法律上之原因而受有利益，致
        上訴人受有損害（最高法院93年度台上字第1432號民事
        判決意旨足供參照），故上訴人依民法第179條規定，
        訴請被上訴人給付50萬7,994元本息，難認有據。
      (5)至被上訴人雖於98年9月11日撤回系爭執行事件，有民
        事撤回執行聲請狀影本1份附卷可參（見本院卷第114頁
        ），惟被上訴人已因執行法院核發支付轉給命令而向飛
        雁公司收取得上訴人之薪資債權共50萬7,994元，該部
        分之執行程序已無從撤銷；又被上訴人係依據系爭執行
        事件之執行程序而收取上開金額，且系爭執行名義並未
        經再審程序廢棄，亦難認被上訴人收取上開金額係不當
        得利。至上訴人援引之最高法院71年度台抗字第232號
        、88年度台抗字第601號民事裁定（上訴人誤載為判決
        ，見本院卷第123頁），因與本件事實有間，亦難據為
        有利於上訴人之認定，附此說明。
五、綜上所述，上訴人依據民法第179條規定，請求被上訴人給
    付50萬7,994元，及自起訴狀繕本送達被上訴人翌日起，至
    清償日止，按年息百分之5計算之利息，為無理由，不應准
    許。其假執行之聲請亦失所附麗，應併予駁回。從而原審所
    為上訴人敗訴之判決及駁回其假執行之聲請，並無不合。上
    訴論旨指摘原判決不當，求予廢棄改判，為無理由，應駁回
    其上訴。
六、兩造其餘之攻擊或防禦方法及所用之證據，經斟酌後，認為
    均不足以影響判決之結果，爰不逐一論列。
七、據上論結，本件上訴為無理由，依民事訴訟法第449條第1項
    、第78條，判決如主文。
中    華    民    國    99    年    6     月    29    日
                    民事第十六庭
                        審判長法  官  王聖惠
                              法  官  謝碧莉
                              法  官  邱瑞祥
正本係照原本作成。
不得上訴。
中    華    民    國    99    年    6     月    29    日
                              書記官  明祖星

司法院資訊處製作；財團法人民間司法改革基金會備份。
